臺灣雲林地方法院民事判決　　　　　　　 96年度勞訴字第4號
原　　　告　乙○○
被　　　告　甲○○
訴訟代理人　簡承佑律師
　　　　　　張育誠律師
上列當事人間損害賠償事件，原告提起刑事附帶民事訴訟（95年
度附民字第105 號），由本院刑事庭移送前來，本院於中華民國
96年12月11日日言詞辯論終結，判決如下：
    主  文
被告應給付原告新台幣柒拾貳萬柒仟零壹拾捌元，及自民國九十
五年十一月二日起至清償日止，按年息百分之五計算之利息。
原告其餘之訴駁回。
本判決原告勝訴部分，於原告以新台幣貳拾肆萬元為被告供擔保
後，得假執行。但被告如以新台幣柒拾貳萬柒仟零壹拾捌元為原
告預供擔保，得免為假執行。
原告其餘假執行之聲請駁回。
    事  實  及  理  由
一、原告起訴主張：
  (一)被告係以鐵工工程業為營業項目之金標企業股份有限公司（
    下稱金標公司）董事，金標公司於民國94年10月25日上午9
    時許，在雲林縣斗南鎮○○路○ 段192 號工廠內，因租約到
    期，而施作工廠內之工字鐵拆除工程（下稱本案工程），被
    告為上開工作場所之現場負責人，負責指揮調度監督及安全
    維護等事宜，其僱用原告至前開工作場所從事本案工程，原
    應注意該作業場所為距地面高度約為4 公尺之工字鐵，而有
    墜落之虞，為防止引起危害，應有符合標準之必要安全設備
    ，又對於在高度2 公尺以上之高處作業，勞工有墜落之虞者
    ，應使勞工確實使用安全帶、安全帽及其他必要之防護具，
    以注意防止有因墜落危險所導致之作業場所危害，避免勞工
    因墜落而遭受生命、身體之危害，而依當時現場情狀應可加
    裝安全帶，並無不能注意之情事，被告竟疏未注意及此，即
    逕自指揮原告攀爬離地面約4 公尺之工字鐵，進行調整重心
    之工作。在此之前，被告為加速拆除工字鐵之時間，以節省
    吊車、員工時薪支出，與其父親同時將工字鐵柱子下部分螺
    絲拆除，造成柱子固定程度降低，容易晃動。此時，原告在
    工字鐵上走動，柱子晃動倒下，工字鐵隨之傾斜，原告因未
    繫安全帶或安全繩等防護用具，遂自工字鐵上墜落地面，因
    此受有第一腰椎爆裂性骨折之傷害。
  (二)原告因被告之不法侵害行為，受有財產上及非財產上之損害
    ，原告並依民法第184 條之規定，請求被告就原告所受之下
    列損害負賠償責任：
  醫療費用部分：原告因本案工程受傷，支出醫療費用共計新
    台幣（下同）17,930元。
  減少勞動能力之損害部分：原告前受僱於被告時每日工資為
    2,000 元，每月工作22天，受傷後共15個月無法工作，共計
    薪資損失660,000 元。
  增加生活上支出部分：原告受傷自行至西藥房買外傷用藥，
    共支出6,000 元。
  精神慰撫金部分：原告因本案工程所受傷勢嚴重，所受痛苦
    實非筆墨能形容，迄今鋼釘無法拔除，上半身無法負力及正
    常運動，肌肉逐漸萎縮，身心痛苦異常，爰請求600,000 元
    之精神上損害賠償。
  (三)原告之聲明：
  被告應給付原告1,283,930 元，及自起訴狀繕本送達翌日起
    至清償日止，按年息百分之5 計算之利息。
  訴訟費用由被告負擔。
  原告願供擔保，請准宣告假執行。
二、被告抗辯意旨：
  (一)被告並非原告之雇主或現場負責人，對原告亦無指揮監督之
    權，且當日工地亦提供安全繩等安全器具，是被告對原告所
    受之傷害並無任何侵權行為責任。
  (二)縱認被告應負賠償之責，原告所為之請求亦無理由，茲分述
    如下：
  醫療費用部分：原告所提出之醫療費用收據上所載金額，與
    其請求不符。
  減少勞動能力之損害部分：原告受傷前薪資並不固定，應依
    基本工資15,840元計算；且依國立台灣大學醫學院附設醫院
    雲林分院（下稱雲林分院）函覆內容，原告開刀半年後即可
    恢復輕便工作，1 年後即可從事原來工作。
  增加生活上支出部分：原告所提出之收據並無法證明購買之
    藥品與本件傷害有因果關係。
  精神慰撫金部分：被告並非拒絕與原告和解，實因原告要求
    賠償金額過高，且精神慰撫金應考量兩造資力，原告此部分
    請求，亦屬無據。
  (三)原告明知工字鐵重心不穩，且未正確使用安全器具，即於其
    上走動，足認對自身所受傷害亦與有過失，應依民法第217
    條第1 項之規定減輕賠償金額。
  (四)被告之聲明：
  原告之訴駁回。
  訴訟費用由原告負擔。
  如受不利之判決，願供擔保免予假執行。
三、兩造不爭執之事實：原告於94年10月25日上午9 時在雲林縣
    斗南鎮○○路○ 段19 2號工廠內，從事拆除工字鐵工程時，
    自工字鐵上墜落地面，而受有第一腰椎爆裂性骨折之傷害。
四、本件爭點：
  (一)被告是否為原告之雇主？
  (二)被告是否已依規定使原告於工廠內從事本案工程作業時，使
    用安全帶等防護器具之措施？
  (三)原告所得請求之醫療費用為何？
  (四)原告有無喪失勞動能力？如有喪失，其喪失之比例為何？原
    告於受傷前每月工資為何？其請求15個月無法工作之損害有
    無理由？
  (五)原告請求增加生活上之支出有無理由？
  (六)原告得請求之精神慰撫金為何？
  (七)原告是否與有過失？
五、得心證之理由：
  (一)關於被告是否為原告之雇主部分：
  按勞工安全衛生法所稱雇主，謂事業主或事業之經營負責人
    ，勞工安全衛生法第2 條第2 項定有明文。則勞工安全衛生
    法中所謂之雇主，自立法意旨觀之，不應作狹隘解釋，是凡
    一方事實上為他方服勞務，他方並對該勞務有指揮監督之權
    ，則事實上契約關係即已形成，亦即雇主須對該勞工負照顧
    義務，而不得動輒以勞工係承攬或居間為由而脫免其責，否
    則勞工安全衛生法豈非徒具其名？且該法所謂之「雇主」，
    依同法第2 條第2 項之規定，係指「事業主」或「事業之經
    營負責人」而言。依此規定可知，凡受雇於事業主或事業之
    經營負責人，從事工作，而獲取工資者，即屬該法所稱之勞
    工，而有該法之適用。
  證人即本件案發時於現場之吊車司機劉恩成於本院刑事庭審
    理時證稱：於案發當日即94年10月25日，至案發地點工作，
    是被告打電話給我老闆叫車；本案工作是算鐘點的，1 小時
    1,500 元，1 天工資是6,000 元；通常由被告直接叫我至現
    場，關於吊車之費用係由老闆跟被告拿的；現場的負責人是
    被告；因為被告工作時都穿西裝，我問現場師傅，他們都說
    被告是老闆等語（見本院95年度易字第519 號刑事卷第51頁
    背面及第52頁背面、第55頁，下稱「本院刑事卷」）。證人
    劉恩成另於偵訊時證稱：被告是現場負責指揮者，亦是叫吊
    車之人，一早去就看到被告，被告當天指揮其啟動吊車，不
    然怎麼知道去現場要做何工作等語（見臺灣雲林地方法院檢
    察署95年度偵字第4072號卷第12頁，下稱「4072號卷」）。
    而原告於本院刑事庭審理時以證人之身分結證稱：被告以1
    天工資1,800 元之代價，僱請我為鐵工，工作地點在雲林縣
    斗南鎮○○路○ 段192 號，是被告有工作時，才會打電話給
    我，不然也不知道要去那裡等語（見本院刑事卷第41頁、第
    44頁反面、第46頁）。由此可見，本案工程之施工時間、地
    點均係由被告聯絡指定，復由被告決定1 日以多少薪資僱請
    原告，並將吊車之費用直接給付與吊車業者，足認本案工程
    之施作時間、地點、施工人員聯絡、施工內容及施工薪資之
    議定等前置作業，均係由被告負責指示、聯絡、決定。
  證人劉恩成於本院刑事庭審理時復證稱：案發當天，我在現
    場等候，被告父親先到，被告與乙○○後來一同到場，現場
    負責人為被告，因為當天其去現場時，被告向我說明這工作
    要開始怎麼做，要從哪裡開始拆，哪裡開始用，且被告要求
    柱子與工字鐵需整個卸放在地上；我在調整工字鐵中心點位
    置時，被告指揮乙○○爬上去調整等語（見本院刑事卷第52
    頁背面、第53頁正面至背面、第54頁正面、第56頁正面及第
    59頁正面）。原告於本院刑事庭審理時亦證稱：案發當天被
    告在現場，係因為要指揮吊車等語（見本院卷第42頁反面）
    。原告與證人劉恩成之證述一致，且劉恩成與被告宿無恩怨
    ，為客觀之第三人，證詞應可採信。據此可知本案工程之施
    作過程，皆由被告指揮調度，並規畫施作方式，工程之進行
    均在被告之監督指揮下進行，足見系爭工程係由被告發號司
    令，被告確為勞工安全衛生法所稱之雇主。
  (二)關於被告是否已依規定使原告於工廠內從事本案工程作業時
    ，使用安全帶等防護器具之措施部分：
  次按，雇主對於防止有墜落之虞之作業場所所引起之危害，
    應有符合標準之必要安全衛生設備，且雇主對於在高度2 公
    尺以上之高處作業，勞工有墜落之虞者，應使勞工確實使用
    安全帶、安全帽及其他必要之防護具，勞工安全衛生法第5
    條第1 項第5 款，及基於該法授權主管機關訂定之勞工安全
    衛生設施規則第281 條第1 項分別定有明文。被告與原告為
    雇主與勞工關係，被告負責本案工程之指揮調度監督與安全
    維護等事宜，已如前述，則被告依上開規定，即負有對於防
    止有墜落之虞之作業場所所引起之危害，應提供符合標準之
    必要安全衛生設備，且對於在高度2 公尺以上之高處作業，
    勞工有墜落之虞者，應使勞工確實使用安全帶、安全帽及其
    他必要之防護具之注意義務。
  經查：本案工程之工字鐵距地面達4 公尺，業經原告於本院
    刑事庭審理時證述明確，並當庭繪有現場圖1 紙可佐（見本
    院刑事卷第72頁），而該圖亦為證人劉恩成證述為實，自可
    採信。又依證人劉恩成於本院刑事庭審理時證稱：這種工作
    一般是要戴安全帽、安全繩；案發當天現場，未看過乙○○
    之身上有繫安全帶或是安全扣等語（見本院刑事卷第54頁反
    面、第56頁背面），核與原告於本院審理時證稱：現場完全
    沒有安全帶及安全繩等語相符（見本院卷第42頁反面），足
    見本案工作場所應配備有安全帶等安全防護器具，但現場尚
    未配置。則被告身為工作現場負責人，指派原告從事工字鐵
    拆除工程，其應知悉原告係在2 公尺以上之高處且有墜落之
    虞之處所工作，依上開規定，應使原告確實使用安全帶、安
    全帽等防護具及其他符合標準之必要安全設備，而當時客觀
    環境，亦無不能注意之情事。且依證人劉恩成之證述，施工
    過程，原告共爬上工字鐵達3 次（見本院卷第53頁反面），
    益見被告有多次盡此注意義務之機會，採取防果措施，其竟
    未使原告確實使用安全帶、安全帽等防護用具，造成不安全
    環境，致原告墜地受傷，被告顯有過失之情，足以認定。
  被告雖抗辯稱現場有提供安全繩等安全器具云云。然而，被
    告於刑事案件警詢時供稱原告係因未扣上安全扣而受傷（見
    臺灣雲林地方法院檢察署94年度他字第1244號卷第15頁），
    於本院刑事庭審理中又辯稱原告身上有安全扣云云，其前後
    供述，已反覆不一。且衡諸常理，現場工作場所如確屬配備
    有安全繩及安全扣等安全防護器具，而該等防護工具配帶亦
    無須花費甚多勞力及時間，則被告何不要求原告依照規定將
    安全繩及安全帶確實使用，即可避免原告墜落地面而受傷。
    被告上開抗辯，顯不足採。
  (三)另按，因故意或過失，不法侵害他人之權利者，負損害賠償
    責任。故意以背於善良風俗之方法，加損害於他人者亦同。
    違反保護他人之法律，致生損害於他人者，負賠償責任。但
    能證明其行為無過失者，不在此限。不法侵害他人之身體或
    健康者，對於被害人因此喪失或減少勞動能力或增加生活上
    之需要時，應負損害賠償責任。不法侵害他人之身體、健康
    者，被害人雖非財產上之損害，亦得請求賠償相當之金額。
    民法第184 條、第193 條第1 項、第195 條第1 項前段分別
    定有明文。又勞工安全衛生法第5 條第1 項第5 款，及基於
    該法授權主管機關訂定之勞工安全衛生設施規則第281 條第
    1 項係就保護勞工安全及健康所設之規定，為保護他人之法
    律，被告未提供防護器具供原告使用，已違反該規定，就本
    件損害之發生實有過失。另原告因本案發生受有第一腰椎爆
    裂性骨折，此有雲林分院診斷證明書影本1 紙附卷可參（見
    本院95年度六簡附民字第18號卷第4 頁），原告受有上揭傷
    害既係被告之過失所引起，則被告之過失與原告受傷害間，
    顯具有相當因果關係。從而原告本於侵權行為損害賠償請求
    權，訴請被告應賠償損害，自屬於法有據。至原告請求被告
    給付之各項損害賠償，是否准許，分述如次：
  醫療費用部分：按全民健康保險法第1 條後段固規定，就該
    法未規定之事項應適用保險法相關規定。惟全民健康保險性
    質上係屬健康、傷害保險，除有全民健康保險法第82條規定
    之情形外，依保險法第130 條、第135 條準用同法第103 條
    之規定，全民健康保險之保險人不得代位行使被保險人因保
    險事故所生對於第三人之請求權，要無保險法第53條規定適
    用之餘地。是全民健康保險之被保險人，非因汽車交通事故
    受傷害，受領全民健康保險提供之醫療給付，其因侵權行為
    所生之損害賠償請求權並不因而喪失。最高法院89年度台上
    字第805 號判決參照。經查：原告因被告之行為所受傷害於
    雲林分院、財團法人嘉義基督教醫院、財團法人佛教慈濟綜
    合醫院大林分院（下稱慈濟大林分院）、天主教若瑟醫院、
    國際中醫診所、劉泰成聯合診所治療，經原告提出被告所不
    爭執之上開醫院醫療費用收據，均屬原告因本件受傷所支出
    之醫療費用，是原告就醫療費用部分請求17,930元，為有理
    由，應予准許。
  減少勞動能力之損害部分：再按，當事人已證明受有損害而
    不能證明其數額或證明顯有重大困難者，法院應審酌一切情
    況，依所得心證定其數額，民事訴訟法第222 條第2 項定有
    明文。又被害人因身體健康被侵害而喪失勞動能力所受之損
    害，其金額應就被害人受侵害前之身體健康狀態、教育程度
    、專門技能、社會經驗等方面酌定之，不能以一時一地之工
    作收入為準。最高法院63年度台上字第1394號判例參照。原
    告主張因本案受傷而有15個月無法工作，依其受僱於被告之
    日薪2,000 元，每月工作22天計算，損失薪資660,000 元等
    情，被告則以前揭情詞抗辯。經查：
  (1)關於每月薪資之認定：原告為45年7 月6 日出生，此有診斷
    證明書可參，又原告僅為臨時工人，工作時數並不固定，與
    一般有固定工作之勞工尚有差別，是其主張依日薪2,000 元
    ，每月工作22天計算其薪資，並不合理。另經本院依職權函
    查原告之所得資料，其於92年度薪資所得共180,800 元、93
    年度為312,800 元、94年度為82,400元、95年度為7,267 元
    ，此有原告之財產所得調件明細表在卷可參（見本院卷第62
    至65頁），其每年所得自93年起即逐年下降，雖原告於94年
    10月25日起即因本案發生而無法工作，然依其94年度工作近
    10月僅收入82,400元之情形，亦可知此當與近年來經濟景氣
    低迷、原告年歲漸長有關，是本院依上開民事訴訟法之規定
    ，審酌原告之技能、於受傷時已年近50歲、且近年來鐵工工
    程業景況等情，認以被告所抗辯依基本工資每月15,840元之
    標準計算，較為可採。
  (2)關於原告不能工作期間之認定：經本院函詢原告就診之雲林
    分院原告勞動能力之損害情形，該院函覆稱：「其病況約受
    傷1 年後，應可恢復工作。」、「病患的背腰部勞動力喪失
    30-40% ， 兩手及兩腳屬正常，不宜彎腰負重，因會繼續造
    成胸腰椎退化，陸續需治療。住院開刀至半年期間是不建議
    工作，需休養及復健，嚴格來說，硬要其工作亦可，但不建
    議半年之後，輕便之工作也算是職能方面之復健，也可早日
    回到社會及日常之生活。1 年之後應可恢復原本之工作，唯
    獨須彎腰負重之工作仍不建議，但不是完全不能做。評估其
    日常生活及工作，均需使用腰力，故估計喪失30-40%。」有
    該院96年11月6 日台大雲分歷字第0960008188號函附鑑定書
    、96年11月27日台大雲分歷字第0960008441號函各1 份附卷
    可佐（見本院卷第88頁、第91頁），原告雖主張其受傷後15
    個月內均無法工作，並提出慈濟大林分院診斷證明書1 份為
    證（見本院卷第52頁），而經本院函詢該院後，該院函覆稱
    ：「病患於96年2 月13日門診就診時，主訴背部持續疼痛，
    尚未恢復工作能力。」（見本院卷第43頁），僅能證明原告
    於就診時向醫師陳述其背部疼痛而無法工作，至於依原告身
    體客觀上之實際狀況，是否確已恢復工作能力，仍無法由該
    函獲得佐證。參以原告於95年尚有所得7,267 元，此有財產
    所得調件明細表可佐（見本院卷第62頁），足證其於受傷1
    年後應已恢復部分工作能力，然因原告所從事之工作原即需
    彎腰負重，且於96年間仍因背痛持續就診，此有慈濟大林分
    院診斷證明書、醫療費用收據在卷可憑（見本院卷第84頁、
    第98至101 頁），益徵現仍無法完全恢復勞動能力，是參照
    上開雲林分院函覆內容，其於受傷1 年後應喪失勞動能力40
    % 。
  (3)綜上，原告每月薪資應以15,840元為計算基礎，其受傷1 年
    內完全無法工作，其後喪失勞動能力40% ，是原告此部分之
    損害應為209,088元 （計算式：15,840×12＋15,840×3 ×
    40% ＝209,088）。
  增加生活上支出部分：原告主張其因本案發生所受之傷害，
    而購買藥品，支出6,000 元乙節，被告則以前揭情詞置辯，
    經查：原告主張之事實固據其提出收據3 紙為證，然上開收
    據上僅記載原告購買之藥品，而未記載其名稱，並無法證明
    與其所受第一腰椎爆裂性骨折有因果關係，是其此部分請求
    ，為無理由，應予駁回。
  精神慰撫金部分：原告因本案工程受傷，住院手術，前後共
    計12天等情，有雲林分院住院診斷證明書可參（見本院95年
    度六簡附民字第18號卷第4 頁），現仍因背痛持續就醫等情
    ，業如上述，身體上及精神上因本件事故受有相當程度之痛
    苦折磨自不待言。又原告為鐵工工人，被告為金標公司之董
    事，此有公司變更登記表可稽（見本院刑事卷第85頁），原
    告名下有房屋1 棟、土地3 筆及汽車1 輛，財產總額為
    600,500 元，被告名下有土地2 筆及投資2 筆，財產總額達
    13,809,500元，此有兩造之財產所得調件明細表可查（見本
    院卷第15、16頁），是本院審酌原告所受之痛苦程度、被告
    之加害程度及兩造之身分、地位、經濟能力等，認原告請求
    60萬元之精神慰撫金，尚屬過高，應予核減為40萬元，始為
    允當，逾此部分之請求，為無理由，應予駁回。
  (四)復按，損害之發生或擴大，被害人與有過失者，法院得減輕
    賠償金額，或免除之。民法第217 條第1 項定有明文。被告
    復抗辯稱：原告就本案發生與有過失云云，然查：本件係被
    告違反勞工安全衛生法所課予原告之注意義務而推定被告有
    過失，業如前述，原告就該規定並無任何注意之義務，況被
    告於現場並未提供任何安全防護器具，而原告為受被告僱用
    之勞工，至工字鐵上施工為兩造僱傭契約所約定原告須服勞
    務之內容，如原告因被告未提供任何安全設施而拒絕服勞務
    ，即屬違反因僱傭契約所負之主給付義務而無法領取任何薪
    資，是實難期待原告因被告未提供任何安全設施而拒絕至工
    字鐵上施工，被告上開抗辯，應不足採。
  (五)綜上所述，原告依侵權行為之法律關係，請求被告給付
    627,018 元（17,930+209,088+400,000=627,018），及自起
    訴狀繕本送達翌日即95年11月2 日起至清償日止，按年息百
    分之5 計算之利息範圍內，為有理由，應予准許。逾此範圍
    之請求，為無理由，應予駁回。兩造均陳明願供擔保，聲請
    宣告假執行或免為假執行，關於原告勝訴部分，經核均無不
    合，爰分別酌定相當擔保金額准許之。至原告敗訴部分，其
    假執行之聲請，已失所附麗，併予駁回。
六、本件係原告於刑事訴訟程序中附帶提起之民事損害賠償事件
    ，經本院刑事庭依刑事訴訟法第504 條第1 項規定裁定移送
    前來，而刑事附帶民事訴訟本無徵收裁判費，且本件於審理
    過程，並無支付其他費用，是本件無訴訟費用，併此敘明。
中　　華　　民　　國　　96　　年　　12　　月　　25　　日
                       民事第二庭
                                  法  官　吳錦佳
以上為正本係照原本作成。
如對本判決上訴，須於判決送達後20日之不變期間內，向本院提
出上訴狀。
中　　華　　民　　國　　96　　年　　12　　月　　25　　日
          　　　　　　　　　　　　書記官  林美鳳
